【裁判字號】    95,家上,60
【裁判日期】    950725
【裁判案由】    離婚
【裁判全文】
臺灣高等法院臺南分院民事判決  95年度家上字第60號
上  訴  人  丙 ○ ○
被 上 訴人  乙○○○
訴訟代理人  甲 ○ ○
上列當事人間請求離婚事件，上訴人對於民國94年9月16日臺灣
嘉義地方法院第一審判決（94年度婚字第538號）提起上訴，本
院於95年7月11日言詞辯論終結，判決如下：
    主  文
上訴駁回。
第二審訴訟費用由上訴人負擔。
    事實及理由
一、被上訴人起訴主張：被上訴人於民國66年間遭上訴人強暴後
    ，因已懷有身孕不得已只好於66年5月8日與上訴人結婚，現
    婚姻關係仍存續中。婚後上訴人竟均以拳打腳踢或綑綁手腳
    之方式與被上訴人行房，又向被上訴人要錢，要不到錢則會
    毆打被上訴人，甚而以繩子綑綁被上訴人之手腳，並以香煙
    燙傷被上訴人之臉部，被上訴人因極度恐慌，乃於75年間離
    家出走，上訴人復另以扣留被上訴人之身分證，及不斷對被
    上訴人家人以暴力及惡言恐嚇要讓被上訴人在外受盡折磨與
    過著生不如死之日子。兩造自75年分居迄今已長達19年之久
    ，被上訴人受此不堪共同生活之對待，實已達於無法忍受之
    程度。為此，爰依民法第1052條第1項第3款之規定，提起本
    件訴訟，並聲明駁回上訴等語。
二、上訴人則以：伊並未毆打被上訴人，兩造初次發生性關係係
    出於自願，並非出於伊強暴，兩造雖分居19年，是被上訴人
    積欠他人會款不還，而後離家出走，只要被上訴人還清借款
    及會款，伊即同意離婚等語資為抗辯。並聲明：(一)、原判決
    廢棄。(二)、被上訴人在第一審之訴駁回。
三、查兩造係夫妻，現婚姻關係存續中，子女均已成年，有被上
    訴人所提戶籍謄本一份為證，為上訴人所不爭執，自堪信為
    真實。
四、被上訴人主張上訴人要錢，要不到錢則會毆打被上訴人，甚
    而以繩子綑綁被上訴人之手腳，並以香煙燙傷被上訴人之臉
    部，被上訴人因極度恐慌而不敢回家等情，業經證人即被上
    訴人之母王蝙於台灣高雄地方法院到庭證稱：「一直到兩造
    生了第二個小孩後，兩造就偶而會發生爭吵，到了生第三個
    小孩後，被告就會向原告要錢，要不到錢就會打原告，被告
    還用繩子綁原告手腳並用香煙燙原告臉部…我及我先生曾帶
    原告回被告家，被告還作勢要打我們…」，而證人甲○○亦
    證稱：「在七十四、五年間，原告有離家出走到我大姑姑家
    住…我有聽說原告是被被告打才不敢回去，後來被告也寫信
    到我大姑姑家說原告若要離婚就回去談，原告因此有回家去
    與被告同住，但隔不到幾天又聽我母親說原告又被被告毆打
    而受傷住院」等語，上訴人雖抗辯稱係因家門太窄，不小心
    以煙燙傷被上訴人，所述情節顯與證人即兩造之子陳盈宏於
    台灣高雄地方法院審理中證稱：「媽媽說爸爸用菸燙他是不
    實在的，當時他們在吵架，不小心燙到她的」等語情節顯然
    不符，上訴人所辯自難採信，被上訴人之主張，應為實在可
    採。
五、按夫妻之一方受他方不堪同居之虐待者，他方得向法院請求
    離婚，民法第1052條第1項第3款定有明文。又「慣行毆打，
    即為不堪同居之虐待」；「夫於三個月間三次毆打其妻成傷
    ，其虐待自已達於不堪同居之程度。」；「曾於民國31年5
    月及6月間，兩次毆打被上訴人，傷及背脊等處，應認被上
    訴人所受虐待已達不堪同居之程度。」等情，復據最高法院
    分別著有20年上字第371號判例、27年上字第2111號判例、
    32年上字第5238號判例可資參照。而所謂「慣行」，自係指
    毆打之次數2次以上，時間接近，且客觀上可認為其有繼續
    性與習慣性而言，最高法院70年台上字第1123號判決要旨就
    此曾有進一步之闡釋謂：「夫妻間不堪同居之虐待，包括身
    體上及精神上不堪同居之虐待，究竟有無此種虐待，須從夫
    妻之一方對待他方，是否處於誠摯基礎而為觀察，此誠摯基
    礎若未動搖，則偶有勃谿，固難謂為不堪同居之虐待，若已
    動搖，則不能以毆打次數不多之故，即謂非不堪同居之虐待
    」等語，另大法官會議釋字第372號解釋，亦就「不堪同居
    之虐待」予以詳細闡釋謂：應就具體事件，衡量夫妻之一方
    受他方虐待所受侵害之嚴重性，斟酌當事人之教育程度、社
    會地位及其他情事，是否已危及婚姻關係之維繫以為斷，若
    受他方虐待已逾越夫妻通常所能忍受之程度而有侵害人格尊
    嚴與人身安全者，即不得謂非受不堪同居之虐待等語綦詳，
    換言之，婚姻關係是夫妻間之作用與反作用之無數連鎖反應
    ，因此，是否不堪同居之虐待，須綜合夫妻間年齡、體力、
    身分地位、財產狀況、教育程度、生活習慣等加以判斷，即
    以夫妻間誠摯之基礎是否已經因而動搖為斷。查本件上訴人
    婚後向被上訴人要錢，若有不從，便以繩子綑綁被上訴人之
    手腳，以香煙燙傷被上訴人之臉部，上訴人所為不惟目無法
    紀，已嚴重踐踏被上訴人之尊嚴，且視被上訴人人身安全於
    無物，被上訴人因不堪遭上訴人毆打而離家，返家後不久又
    遭上訴人毆打住院，足認已達慣行性毆打之程度，被上訴人
    父母將被上訴人送返上訴人家中，上訴人甚而作勢欲毆打被
    上訴人之父母，益見上訴人行為之囂張跋扈，衡以上訴人之
    前於自來水廠工作，有相當社會經驗，惟仍迭出於細故慣行
    毆打、虐待被上訴人，其所為足使被上訴人精神及身體受有
    極端痛苦及恐懼，揆諸前揭說明，堪認被上訴人已受上訴人
    不堪同居之虐待，況上訴人已表示只要被上訴人還清向他人
    之借款及積欠他人之會款，伊即同意離婚，顯見兩造夫妻間
    誠摯之基礎已經因而動搖，上訴人只擔心被上訴人尚有其他
    借款或會款未經處理完畢，並非希望挽回婚姻。從而，被上
    訴人據以依民法第1052條第1項第3款之規定，訴請離婚，為
    有理由，應予准許。原審為被上訴人勝訴之判決，於法並無
    不合；上訴人上訴意旨指摘原判決不當，求予廢棄改判，為
    無理由，應予駁回。
六、本件事證已臻明確，兩造其餘攻擊防禦方法及所提未經援用
    之證據，經本院審酌後，認為均不足以影響本判決之結果，
    爰不逐一論述，併此敘明。
七、據上論結，本件上訴為無理由，依民事訴訟法第449條第1項
    、第78條，判決如主文。
中    華    民    國    95    年    7    月    25     日
                  民事第四庭    審判長法  官  王惠一
                                      法  官  王浦傑
                                      法  官  蘇重信
上為正本係照原本作成。
如對本判決上訴，須於判決送達後20日內向本院提出上訴狀，未
表明上訴理由者，應於上訴後20日內，向本院提出理由書（須附
繕本）。
中    華    民    國    95    年    7    月    25     日
                                      書記官  黃文生
                                                 K


司法院資訊處製作；財團法人民間司法改革基金會備份。
